臺灣高等法院臺中分院民事判決
110年度上更一字第56號
上  訴  人  阮仙化即苗栗田園餐廳
訴訟代理人  王百全律師
被  上訴人  黃洪青桂
            黃翊元（原名黃翊銘）
上二人共同
訴訟代理人  洪政國律師
上列當事人間請求給付租金事件，上訴人對於中華民國107年10
月11日臺灣彰化地方法院107年度訴字第57號第一審判決提起上
訴，經最高法院第一次發回更審，本院於111年3月8日言詞辯論
終結，判決如下：
    主  文
一、原判決關於駁回上訴人後開第二項之訴部分，及該部分假執
    行之聲請暨訴訟費用(除確定部分外)之裁判均廢棄。
二、被上訴人應再連帶給付上訴人新臺幣74萬6,000元，及其中7
    0萬4,000元自民國107年9月1日起，至清償日止，按年息5%
    計算之利息。
三、被上訴人應再連帶給付上訴人新臺幣20萬元。
四、上訴人其餘追加之訴駁回。
五、第一審訴訟費用(除確定部分外)，由被上訴人連帶負擔；第
    二審訴訟費用(除確定部分外)，由被上訴人連帶負擔7%，餘
    由上訴人負擔;發回前第三審訴訟費用，由被上訴人連帶負
    擔26%，餘由上訴人負擔。　　　　　　
    事實及理由
壹、程序部分(已確定部分不再論述)：
    按第二審訴之變更或追加，非經他造同意不得為之，但請求
    之基礎事實同一或擴張或減縮應受判決事項之聲明者，不在
    此限，民事訴訟法第446條第1項但書、第255條第1項第2、3
     款定有明文。查上訴人原起訴請求被上訴人黃洪青桂、黃
    翊元連帶給付相當於租金之不當得利新臺幣（下同）96萬元
    及第一審律師6萬元；嗣於本院前審另請求第二審及強制執
    行律師費8 萬元，此部分核屬擴張應受判決事項之聲明；又
    於本院前審依系爭租約（詳後述）第6條之約定，追加請求
    被上訴人連帶給付違約金460萬元(其中184萬元業經本院前
    審判決上訴人敗訴後，因未上訴第三審而確定)，此部分與
    原主張之請求權基礎，均係本於系爭租約所衍生爭執之同一
    基礎事實，核與前開規定相符，應予准許。
貳、實體部分：
一、上訴人主張：
　㈠伊於民國94年9月7日向訴外人曾俊儒、賴壬水、宋新妹（下
    稱曾俊儒等3人）承租坐落苗栗縣○○鄉○○段000○000○000地號
    土地（下稱系爭土地），及其上門牌號碼同鄉○○村000-0、0
    00-0、000-0號建物三幢（下稱系爭建物）經營苗栗田園餐
    廳，租金每月20萬元。嗣於98年10月1日起轉租系爭建物2樓
    ，供被上訴人黃洪青桂經營「倆相好國際表演一廳」，每月
    租金5萬元，並簽訂房屋租賃契約書（下稱系爭租約），被
    上訴人黃翊元為黃洪青桂之連帶保證人。黃洪青桂復於101
    年間擴大承租「倆相好國際表演一廳」左側空地搭建鐵皮屋
    （下稱系爭鐵皮屋），經營「倆相好國際表演廳二廳」，約
    定租金調整為每月6萬元。
　㈡黃洪青桂自105年9月起未依約給付租金，並終止系爭租約，
    僅於106年8月底拆除系爭鐵皮屋，系爭建物2樓並未回復原
    狀，自105年9月起至106年12月28日止，無權占有系爭建物2
    樓及系爭鐵皮屋坐落之土地，伊得請求被上訴人連帶給付租
    金及相當於租金之不當得利70萬4,000元（第一審另判准15
    萬6,000元本息確定），及依系爭租約第12條約定，請求被
    上訴人連帶給付因涉訟支付之第一審律師費用4萬2,000元（
    第一審另判准1萬8,000元確定）。復依系爭租約第12條約定
    ，擴張請求被上訴人連帶給付第二審及強制執行（下稱第二
    審等）律師費用8萬元，並依系爭租約第6條約定，追加請求
    被上訴人連帶給付違約金276萬元(原本請求460萬元，其餘
    部分經本院前審判決駁回後，因未上訴而確定)。
二、被上訴人則以：
　㈠上訴人未依法催告黃洪青桂給付租金，其於105年9月1日終止
    系爭租約，並不合法，應以伊訴訟代理人於第一審表示終止
    系爭租約之日即106年12月26日為準，故伊未無權占有，上
    訴人請求給付租金或相當於租金之不當得利，均無理由。
　㈡縱令租約已於105年9月1日終止，惟上訴人放任被上訴人將雜
    物、音響設備、椅子放置在表演一廳、二廳，並任由黃翊元
    保管鑰匙，自有默許黃洪青桂將物品暫放系爭建物2樓之意
    ，難認黃洪青桂有違反應即時交還房屋之約定。上訴人請求
    給付律師費及違約金，亦無理由。
　㈢系爭租約所約定之違約金，應為損害賠償總額之預定。本件
    兩造約定按租金之5倍計算違約金，顯然過高，應予酌減。
三、本院審理範圍之說明：
　㈠原審判命被上訴人應連帶給付17萬4,000(不包括已撤回起訴
    之裁判費3,138元部分)，及自107年9月1日起加計法定遲延
    利息，並駁回上訴人其餘請求。上訴人提起一部上訴並擴張
    、追加之訴：㈠上訴聲明：⒈原判決關於駁回上訴人後開第⒉
    項之訴部分廢棄。⒉被上訴人應再連帶給付上訴人74萬6,000
    元(其中4萬2,000元為一審律師費、其餘為租金或相當於租
    金之不當得利)，及其中70萬4,000元部分，自107年9月1日
    起至清償日止，按年息5%計算之利息。㈡擴張之訴聲明：被
    上訴人應連帶給付上訴人8萬元(即二審律師費及執行費)。㈢
    追加之訴聲明：被上訴人應連帶給付上訴人276萬元(即違約
    金)。㈣願供擔保，請准宣告假執行。被上訴人答辯聲明：㈠
    上訴及擴張、追加之訴均駁回。㈡如受不利判決，願供擔保
    請准宣告免為假執行。
　㈡上訴人就原審判決其敗訴部分，未聲明不服或嗣於本院前審
    撤回起訴，已告確定；被上訴人就敗訴部分，雖曾於本院前
    審提起附帶上訴，然嗣已撤回附帶上訴，亦已確定，均不在
    本院審理範圍。
四、本院整理兩造爭執及不爭執事項如下(本審卷第81～83頁)：
  ㈠不爭執事項：
    ⒈上訴人於94年9月7日向曾俊儒等3人承租系爭3筆土地，及
      坐落土地上之系爭建物3幢，經營苗栗田園餐廳，租金每
      月20萬元，租期至104年9月15日止。上訴人自104年9月15
      日之後，未再按月給付20萬元租金予曾俊儒等3人。
    ⒉上訴人於98年10月1日轉租系爭建物2樓，供黃洪青桂經營
      「倆相好國際表演一廳」，每月租金5萬元，原訂租期至9
      9年3月1日止，嗣雙方同意延長至99年9月30日，其後則為
      不定期租賃契約。黃翊元為黃洪青桂之連帶保證人。
    ⒊黃洪青桂復於101年間加租「倆相好國際表演一廳」左側空
      地搭建鐵皮屋，經營「倆相好國際表演廳二廳」，約定租
      金調整為每月6萬元，押租金6萬元，業經上訴人收取。
    ⒋系爭租約第6條約定：乙方(承租人)於租期屆滿時，除經甲
      方(出租人)同意繼續出租外，應即日將租賃房屋誠心按照
      原狀遷空交還甲方，不得藉詞推諉或主張任何權力，如不
      即時遷讓交還房屋時，甲方每月得向乙方請求按照租金五
      倍之違約金至遷讓完了之日止，乙方及連帶保證人丙方，
      決無異議。
    ⒌系爭租約第12條約定：乙方若有違約情事，致損害甲方之
      權益時，願聽從甲方賠償損害，如甲方因涉訟所繳納之訴
      訟費、律師費用，均由乙方負責賠償。
    ⒍黃洪青桂已給付98年10月至105年8月之租金。
    ⒎黃洪青桂於106年8月24日拆除系爭鐵皮屋(即「倆相好國際
      表演廳二廳」) 。
    ⒏黃洪青桂搬離系爭建物2樓時，未點交予上訴人。
    ⒐上訴人與曾俊儒等3人就本院106年度上字第91號確認租賃
      關係存在事件，於106年12月27日達成訴訟上和解。主要
      內容如下(一審卷第59～61頁) ：
      ⑴上訴人同意將系爭土地及建物(含上訴人增建部分) 遷讓
        返還曾俊儒等3 人。
      ⑵系爭土地上及建物之所有生財器具設備，均歸曾俊儒等3
        人所有。
      ⑶上訴人同意不向曾俊儒等3人請求返還押租金120萬元。
      ⑷曾俊儒等3人不得向上訴人請求不當得利、違約金及基於
        租約所生之各項權利。
    ⒑上訴人支出一審律師費6萬元；二審及強制執行律師費為8 
      萬元。
    ⒒上訴人歷審請求及上訴之範圍，以及本院更一審審理之範
      圍，詳如附表所示。
  ㈡本件爭點：
    ⒈黃洪青桂是否曾向上訴人表示終止租約？何時向上訴人為
      終止租約之意思表示？系爭租約應自何時終止？
    ⒉上訴人請求被上訴人連帶給付105年9月起至106年12月28日
      止之租金或相當於租金之不當得利，有無理由？金額若干
      ？
    ⒊上訴人依系爭租約第十二條請求被上訴人連帶給付一、二
      審(含強制執行)律師費，有無理由？
    ⒋上訴人依系爭租約第6條，請求被上訴人連帶給付違約金，
      有無理由？金額若干？系爭違約金之性質為何？約定是否
      過高？是否應酌減？
五、得心證之理由：
  ㈠系爭租約應自105年10月1日終止：
　　⒈按租賃期限屆滿後，承租人仍為租賃物之使用收益，而出
      租人不即表示反對之意思者，視為以不定期限繼續契約；
      未定期限者，各當事人得隨時終止契約。但有利於承租人
      之習慣者，從其習慣，民法第451條、第450條第2項分別
      定有明文。又土地法第100條規定：「出租人非因左列情
      形之一，不得收回房屋。一、出租人收回自住或重新建築
      時。二、承租人違反民法第443條第1項之規定轉租於他人
      時。三、承租人積欠租金額，除以擔保金抵償外，達二個
      月以上時。四、承租人以房屋供違反法令之使用時。五、
      承租人違反租賃契約時。六、承租人損壞出租人之房屋或
      附著財物，而不為相當之賠償時」。從而，不定期租約之
      標的如為房屋，出租人除有土地法第100條各款情形，不
      得終止租約，惟承租人並無限制，仍得依民法第450條第2
      項隨時終止租約。查系爭租約自99年10月1日起已成為不
      定期租約，為兩造所不爭執（見不爭執事項⒉），揆諸前
      揭說明，黃洪青桂自得隨時終止系爭租約。
　　⒉證人即苗栗田園餐廳員工柯順傑證稱：約兩年前（即105年
      ）8至9月，黃翊元有跟上訴人說不要租了，外面停車場弄
      得跟廢墟一樣，無法做生意等語（見一審卷53頁）。證人
      即苗栗田園餐廳員工謝博文證稱：在辦公室老闆（指黃翊
      元）有跟上訴人說找到地方再搬走等語（見本院前審卷一
      第122頁背面）。證人即上訴人員工葉玉美證稱：黃翊元
      於105年9月間向上訴人表示終止系爭租約等語（見本院前
      審卷一第176頁背面）。3位證人分屬兩造員工，惟均一致
      證稱黃翊元確實曾於105年9月間向上訴人表示終止系爭租
      約，此部分之事實自堪採信。
　　⒊系爭租約為不定期租約，被上訴人得隨時終止，無庸得上
      訴人同意，惟依民法第450條第3項應先期通知，黃翊元為
      黃洪青桂之子，代表黃洪青桂於105年9月間向上訴人表示
      終止租約，於意思表示到達上訴人時，即生通知終止之效
      力；又系爭租約之租金係按月給付（見本院前審卷一第99
      頁），依民法第450條第3項之規定，於通知後1個月始終
      止，是系爭租約終止之時間應為105年10月1日。
　　⒋茲系爭租約既於105年10月1日經被上訴人終止，則上訴人
      有無再合法終止租約，均不影響被上訴人於105年10月1日
      已終止系爭租約之效力，被上訴人抗辯上訴人未催告給付
      租金，系爭租約未合法終止云云，顯屬贅論。
  ㈡上訴人請求給付租金及相當於租金之不當得利為有理由：
　　⒈系爭租約既於105年10月1日始終止，惟黃洪青桂自105年9
      月起即未再給付租金，且上訴人於本院已表示，若租約於
      105年9月間尚未終止，關於105年9月部分，爰按租賃契約
      之法律關係，請求給付租金等語(本審卷第62頁)。從而，
      上訴人請求黃洪清桂給付105年9月份之租金6萬元，為有
      理由。
　　⒉黃洪青桂於租約終止後，仍無權占有系爭房屋及土地：
　　　⑴證人吳永鴻證稱：伊當時在幫黃翊元做水電，當時黃翊
        元就說要搬了，時間大概是去年或前年9 月初時，不知
        道哪年9月，因為上訴人通知被上訴人不租了，要被上
        訴人搬走，黃翊元有說拆的時候東西先放這邊，租金就
        不用算了，等另外一邊做好之後再把東西搬過去，除了
        黃翊元有講，伊也有聽到上訴人在講等語（見一審卷第
        18、19頁）。證人謝博文證稱：黃翊元有跟上訴人講找
        到地方再搬走，後來東西有搬走，還有少部分東西放在
        那裡，鑰匙還在黃翊元處，有說要搬走，上訴人沒有明
        確表示同意或不同意，有聽到黃翊元跟上訴人講音響設
        備、椅子慢慢搬等語（見本院前審卷一第122頁背面、
        第123頁）。證人葉玉美證稱：伊知道被上訴人有將物
        品放在表演一廳、表演二廳、司機休息室，如果餐廳有
        做安檢或線路處理的話，就要打電話給黃翊元拿鑰匙來
        開門等語（見本院前審卷一第178頁）。
　　　⑵綜觀前開3 位證人證詞，可知，黃洪青桂於105年10月1
        日租約終止後，仍將拆除之雜物、音響設備、椅子放置
        在表演一廳、表演二廳、司機休息室等處，且由黃翊元
        保管系爭房屋之鑰匙，足證黃洪清桂確實仍有占有使用
        系爭建物2 樓或系爭鐵皮屋之事實。黃洪青桂固主張係
        上訴人默許伊使用，惟並未舉證以實其說，此部分之抗
        辯，自無足採。
　　⒊參照上訴人與曾俊儒等3人調解筆錄之記載，上訴人已於10
      6年12月27日將系爭房屋及土地遷讓返還予曾俊儒等3人，
      堪認上訴人自106年12月27日起，亦已解除黃洪青桂對系
      爭房屋及土地之占有，始有可能遷讓返還予曾俊儒等3人
      ，從而黃洪清桂無權占有系爭土地及房屋之期間，應為10
      5年10月1日起至106年12月27日止。
　　⒋按無法律上之原因而受利益，致他人受損害者，應返還其
      利益，民法第179條第1項定有明文。無權占用他人之土地
      ，使所有人受有不能利用土地之損失，而無權占有人受有
      使用土地代價之利益，此利益顯係相當於租金之利益，乃
      社會通常之觀念。本件黃洪青桂無權占用系爭土地及建物
      ，而消極減免其應支付使用之代價，即受有利益，並因而
      致上訴人受有損害，上訴人依民法第179條不當得利之規
      定，訴請黃洪青桂給付相當於租金之不當得利，即屬有據
      。至於曾俊儒等3人得否向上訴人請求返還占有使用租賃
      物之利益，則屬另一問題。
　　⒌查，系爭租約所約定之租金為每月6萬元，黃洪青桂無權占
      有之期間為14月又27日，以此計算，相當於租金之不當得
      利應為89萬4,000元【計算式：60,000×14＋60,000×27/30＝
      894,000】。
　　⒍基上，上訴人得請求黃洪青桂給付之租金及不當得利，合
      計為95萬4,000元(計算式：60,000＋894,000＝954,000)。
      扣除一審判決之15萬6,000元(已確定)，黃洪青桂應再給
      付79萬8,000元(計算式：954,000－156,000＝798,000)。上
      訴人於二審僅再請求70萬4,000元，自應准許。
　㈢上訴人請求給付律師費用，為有理由：　
　　⒈系爭租約第12條約定：乙方(即承租人)若有違約情事，致
      損害甲方(即出租人)之權益時願聽從甲方賠償損害，如甲
      方因涉訟所繳納之訴訟費、律師費用，均由乙方負責賠償
      (參不爭執事項⒌)。
　　⒉黃洪青桂確有終止租約後未即時遷讓返還租賃標的物之違
      約事實，已如前述。且兩造對於上訴人因此支出一、二審
      律師費分別為6萬元、8萬元之事實亦不爭執(參不爭執事
      項⒑)，則上訴人依上開約定，請求黃洪青桂賠償14萬元亦
      屬有據。茲一審已判決被上訴人就6萬元部分應給付1萬8,
      000元確定，則上訴人請求再給付一審律師費4萬2,000元
      ，及擴張請求給付二審律師費8萬元，均應准許。
　㈣上訴人請求給付違約金，為有理由：　　　　　　
　　⒈系爭租約第6條約定：乙方(即承租人)於租期屆滿時，除經
      甲方(即出租人)同意繼續出租外，應即日將租賃房屋誠心
      按照原狀遷空交還甲方，不得藉詞推諉或主張任何權力，
      如不即時遷讓交還房屋時，甲方每月得向乙方請求按照租
      金五倍之違約金至遷讓完了之日止，乙方及連帶保證人丙
      方，決無異議(參不爭執事項⒋)。則上訴人據此請求給付
      違約金，亦屬有據。
　　⒉契約當事人以確保債務之履行為目的，約定於債務人不履
      行債務或不為適當之履行時，所應支付之違約金，除契約
      約定其為懲罰性之違約金外，概屬於賠償總額預定性之違
      約金，以免對債務人造成不利，觀諸民法第250條之規定
      及其修正理由自明。本件兩造於系爭租約第6條所約定之
      違約金，既無特別約定，自應認屬損害賠償總額之預定性
      質之違約金。
　　⒊再按約定之違約金過高者，法院得減至相當之數額，民法
      第252條定有明文；而衡量違約金是否相當，即須依一般
      客觀事實、社會經濟狀況及當事人所受損害情形，以為斟
      酌之標準。又約定之違約金是否過高，應就債務人若能如
      期履行債務時，債權人可得享受之一切利益為衡量之標準
      。
　　⒋本院審酌黃洪青桂未依約定遷讓返還系爭土地及房屋，致
      上訴人所受之主要損害，乃上訴人未能及時收回利用或遷
      讓返還予曾俊儒等3人，惟上訴人既已請求被上訴人黃洪
      青桂賠償相當於租金之不當得利，此部分之損害應認已大
      致填補。故本件所約定之違約金確實過高。爰審酌一般之
      租賃契約大多約定以繳交2個月之租金作為押金，故本件
      之違約金亦應酌減為2個月之租金額，即12萬元為適當，
      上訴人逾此部分之請求，應予駁回。
　㈤上訴人請求被上訴人黃翊元連帶給付，為有理由：
　　就承租人之債務負保證責任者，其所保證之範圍，包括租賃
    關係終止後，因承租人未履行返還租賃物義務而生之損害賠
    償(最高法院87年度台上字第2428號民事裁判參照)。本件系
    爭租約之承租人黃洪青桂於租賃關係終止後，未履行其返還
    租賃物之義務，黃翊元為其連帶保證人，則上訴人請求黃翊
    元應負連帶保證責任，於法並無不合。
　㈥前述關於租金部分，上訴人併請求給付遲延利息(其餘律師費
    、違約金部分則未請求遲延利息)。經查，上訴人起訴時原
    本係請求給付72萬元(參原法院106年度員簡字第324號卷第1
    頁)，該起訴狀繕本係於106年10月26日送達對造(同上卷第1
    7頁)；嗣於107年5月3日具狀將租金之數額擴張為96萬元，
    對造則於同日收受繕本(一審卷第56頁)，則上訴人僅請求自
    107年9月1日始起算法定遲延利息，亦應准許。
六、綜上所述，上訴人依租賃契約、不當得利及連帶保證之法律
    關係，請求被上訴人再連帶給付租金及相當於租金之不當得
    利70萬4,000元及自107年9月1日起至清償日止，按年息5%計
    算之利息；及再給付一審律師費4萬2,000元，為有理由，應
    予准許。原審就上開應准許部分，為上訴人敗訴之判決，尚
    有未洽，上訴論旨指摘原判決此部分不當，求予廢棄改判，
    為有理由，爰由本院廢棄改判如主文第2項所示。另上訴人
    上訴後擴張請求給付二審律師費8萬元，及追加請求之違約
    金於12萬元範圍內，亦有理由，爰判決如主文第3項所示；
    至於逾12萬元部分之違約金，則無理由，應駁回其追加之訴
    。
七、兩造固陳明願供擔保准、免假執行，惟本件所命給付未逾15
    0萬元，毋庸為准免假執行之宣告，附帶在此敘明。　　　
八、據上論結，本件上訴及擴張均為有理由；追加之訴為一部有
    理由、一部無理由，爰判決如主文。
中　　華　　民　　國　　111 　年　 　3　　月　　22　　日
             民事第七庭    審判長法　官  王　銘
　　　　　　　　　　　      　　 法　官  唐敏寶
　　　　　　　　　　　      　　 法　官  高英賓
正本係照原本作成。
上訴人得上訴，被上訴人不得上訴。
上訴利益未逾新臺幣150萬元， 不得上訴第三審。
如不服本判決，應於收受送達後二十日內向本院提出上訴書狀，
其未表明上訴理由者，應於提出上訴後二十日內向本院補提理由
書狀（均須按他造當事人之人數附繕本）。因疫情而遲誤不變期
間，得向法院聲請回復原狀。
上訴時應提出委任律師或具有律師資格之人之委任狀。委任有律
師資格者，另應附具律師資格證書及釋明委任人與受任人有民事
訴訟法第四百六十六條之一第一項但書或第二項所定關係之釋明
文書影本。如委任律師提起上訴者，應一併繳納上訴裁判費。
                                 書記官  吳伊婷
　　　　　　　　　　　　　　　　　　　
中　　華　　民　　國　　111 　年　 　3　　月　　22　  日
　　
附表：　　
   上訴人 　一審之請求  　   一審判決 　結果    二審上訴之範圍  (含擴張及追加之訴) 二審判決 (不含一審已確定及撤回起訴部分)  上訴三審即最高法院廢棄發回本院更審之範圍 租金  96萬0,000元 15萬6,000元  (已確定)  70萬4,000元(一部上訴)     0  70萬4,000元 律師費   6萬0,000元  1萬8,000元  (已確定)   4萬2,000元(全部上訴)   8萬0,000元(二審擴張)      0     0   4萬2,000元 　8萬0,000元 裁判費   1萬0,460元      3,138元     (已撤回起訴)   違約金   460萬0,000元(二審追加)       0 276萬0,000元 合計 103萬0,460元 17萬7,138元 542萬6,000元     0 358萬6,000元